最高法院刑事判決　　　　　　一○○年度台上字第二三八九號
上　訴　人　蘇秋燕
　　　　　　王文立
　　　　　　楊裕憲
上列上訴人等因違反毒品危害防制條例案件，不服台灣高等法院
台南分院中華民國九十九年十二月二日第二審更審判決（九十九
年度上更(一)字第二○六號，起訴案號：台灣雲林地方法院檢察署
九十七年度偵字第三一一二、三一一四、三四二二、三四二三、
三五三七、三六○三號），提起上訴，本院判決如下：
    主  文
原判決關於蘇秋燕部分撤銷，發回台灣高等法院台南分院。
其他上訴駁回。
    理  由
一、發回（即關於上訴人蘇秋燕）部分：
本件原判決認定上訴人蘇秋燕有如其事實欄一所示之犯行，因而
撤銷第一審關於蘇秋燕有罪部分之判決，改判仍論處蘇秋燕共同
販賣第二級毒品四罪（均依毒品危害防制條例第十七條第二項及
刑法第五十九條規定減輕及酌減其刑後，分別量處有期徒刑一年
十月、二年、二年四月、二年四月）罪刑，固非無見。
惟查：安非他命係屬毒品危害防制條例第二條第二項第二款所列
之第二級毒品，甲基安非他命則屬同條項款附表（即其附表二編
號八十九）所載之相類製品，依行政院衛生署管制藥品管理局之
相關函釋，二者雖多為硫酸鹽或鹽酸鹽，可溶於水，為白色、略
帶苦味之結晶，但使用劑量及致死劑量，仍屬有別，且目前國內
發現者似都為甲基安非他命之鹽酸鹽（參見司法院編印之「法官
辦理刑事案件參考手冊(一)」第二八二頁、第二九二頁、第二九三
頁），可見安非他命與甲基安非他命，係毒性有差別之第二級毒
品。本件依起訴書所載，檢察官係以蘇秋燕與蔡守滄（由第一審
法院另行審結）共同基於意圖營利而販賣「安非他命」之犯意聯
絡，於民國九十七年六月五日下午及同年月六日下午，分別多次
以蔡守滄所申請之門號0000000000號行動電話與劉宏
偉（業經判刑確定）聯絡後，各在雲林縣北港鎮劉宏偉之住處附
近，以新台幣（下同）三千元之價格，販賣四分之一錢之「安非
他命」予劉宏偉一次，又於同年月八日下午、九日凌晨及九日下
午，經多次以同上方式與劉宏偉聯絡後，分別在台灣雲林地方法
院北港簡易庭附近、前開劉宏偉住處附近及嘉義縣六腳鄉朴子大
橋附近之便利商店，各以六千元、一萬二千元及一萬一千八百元
之價格，販賣半錢、一錢、一錢之「安非他命」予劉宏偉，嗣為
警查獲，涉犯毒品危害防制條例第四條第二項之罪嫌提起公訴。
原判決事實欄一卻認定蘇秋燕與蔡守滄共同於前開九十七年六月
六日下午、八日下午、九日凌晨及九日下午，各販賣予劉宏偉之
第二級毒品（其中蘇秋燕被訴與蔡守滄共同於同年月五日下午販
賣安非他命予劉宏偉部分，業經第一審判決諭知無罪確定），均
係「甲基安非他命」，已與上開起訴書所載者不盡相符，且其理
由初稱：「偵查中被告（上訴人）蘇秋燕供稱：『（你男友沒有
工作，也有施用毒品的前科，然後他接電話，讓你送東西，難道
你不會懷疑他是在賣毒品？）大概知道』、『（按照譯文顯示你
對所交付的東西是安非他命，你應該是知情的，你是否承認？）
我承認』……足認被告（上訴人）蘇秋燕確係知道上開事實欄一
(二)、(三)、(四)中，其代蔡守滄交付予劉宏偉之物品，確為第二級毒
品『安非他命』」（見原判決第七頁第二行至第八行），嗣則謂
：「查被告（上訴人）蘇秋燕……於上開事實欄一(二)所示之時間
代為接聽由劉宏偉撥打之電話，並表示答應其購買安非他命半錢
之請求，旋於同日十七時五十三分後之某時許，將蔡守滄交付並
於其上註明『半』之『甲基安非他命』一包攜往約定之雲林地院
北港簡易庭附近，販賣並交付『甲基安非他命』半錢與劉宏偉，
售價六千元……並於上開事實欄一(三)之時間，蘇秋燕代蔡守滄接
聽由劉宏偉以前開門號撥打之行動電話，劉宏偉原約定向蔡守滄
購買『甲基安非他命』半錢，由蘇秋燕於九十七年六月九日一時
三十一分許，攜帶半錢『甲基安非他命』至劉宏偉位在雲林縣北
港鎮劉厝里劉厝一百五十一之一號住處附近之某全家便利商店前
欲交付給劉宏偉，劉宏偉乃又撥打電話與蔡守滄更改為購買『甲
基安非他命』之數量為一錢，蔡守滄應允之，親自於約二十五分
鐘後前赴劉宏偉上開住處，將『甲基安非他命』一錢交與劉宏偉
，劉宏偉則給付一萬二千元價金……再於上開事實欄一(四)之時間
，因蔡守滄在睡覺，由蘇秋燕代為接聽劉宏偉撥打之行動電話，
並約妥交易『甲基安非他命』之數量與地點，蘇秋燕於同日十五
時許，攜帶蔡守滄事前準備好之『甲基安非他命』一包（重約一
錢），在嘉義縣六腳鄉朴子大橋附近之某便利商店，將之交付與
劉宏偉，並收取價金一萬一千八百元……」（見原判決第七頁第
二十五行至第八頁第十五行），關於蘇秋燕與蔡守滄共同販賣予
劉宏偉之毒品究係「安非他命」抑「甲基安非他命」，前後理由
之敘述，亦互生齟齬。究竟本件蘇秋燕與蔡守滄共同販賣予劉宏
偉之毒品為何？關乎事實之認定及法律之適用，自應詳予究明，
原審未進一步查明，遽行判決，自嫌速斷。蘇秋燕上訴意旨指摘
原判決不當，非無理由。又原判決上述之違背法令，影響於事實
之確定，本院無可據以為裁判，應將原判決關於蘇秋燕部分撤銷
，發回原審法院更為審判。
二、駁回（即關於上訴人王文立、楊裕憲）部分：
按刑事訴訟法第三百七十七條規定，上訴於第三審法院，非以判
決違背法令為理由，不得為之。是提起第三審上訴，應以原判決
違背法令為理由，係屬法定要件。如果上訴理由書狀並未依據卷
內訴訟資料，具體指摘原判決不適用何種法則或如何適用不當，
或所指摘原判決違法情事，顯與法律規定得為第三審上訴理由之
違法情形，不相適合時，均應認其上訴為違背法律上之程式，予
以駁回。本件上訴人王文立上訴意旨略稱：(一)、原判決理由既稱
：「王文立本身即可決定毒品交易之價格，且依上開通訊監察譯
文所呈現之過程，王文立與楊裕憲間之對話流暢，並無停頓，王
文立並無需徵求所謂綽號『阿來仔』（下稱『阿來仔』）之意見
，以決定是否成交，足見王文立方為本件毒品交易之出售者，至
為明確」、「可見王文立並沒有要讓楊裕憲直接接觸藥頭（毒品
之來源）之意思」、「王文立既握有最終價格之決定權」，當係
認定王文立獨自出售毒品予楊裕憲，卻又謂：王文立「與提供海
洛因之不詳姓名成年男子同在賣方地位，二人共同具有販賣第一
級毒品海洛因之犯意聯絡」，前後理由之說明不相一致，自嫌理
由矛盾。(二)、依楊裕憲於第一審及原審中之陳述，足見王文立確
僅係介紹楊裕憲向「阿來仔」購買海洛因，並無與「阿來仔」共
同販賣海洛因之犯行，另依卷附王文立與楊裕憲間於九十七年四
月十五日之行動電話通訊監察譯文所示，亦足資證明楊裕憲在原
審所陳其於九十七年四月十五日前數天，曾委託王文立代向友人
購買海洛因等語，堪以採信，原判決對前開有利於王文立之證據
，棄置不顧，又未說明不予採納之理由，遽認王文立係與「阿來
仔」共同販賣海洛因予楊裕憲，亦有理由不備之違誤。(三)、依卷
附王文立與楊裕憲之前開行動電話通訊監察譯文記載，楊裕憲於
該電話聯絡中請求王文立幫忙向「阿來仔」詢問海洛因之價格時
，王文立即答稱「三千就三千，你說怎麼樣就怎麼樣」，而王文
立為幫助楊裕憲施用海洛因，乃介紹楊裕憲向「阿來仔」購買海
洛因，故從王文立之前開回答內容觀之，王文立僅為「阿來仔」
居間並代為轉述，並非由王文立決定買賣毒品之價金，其自無參
與販賣海洛因之犯罪構成要件行為，原判決為相反之認定，顯已
違背證據法則。(四)、因楊裕憲表示所購海洛因之品質不佳，並欲
委託王文立代為向他人購買毒品，王文立基於彼此情誼，順便詢
問楊裕憲所購前揭海洛因之品質，乃人之常情，原判決僅以王文
立事後曾向楊裕憲詢問之前所介紹購買之海洛因品質，據謂王文
立與「阿來仔」共同販賣該海洛因，顯與經驗法則有悖。上訴人
楊裕憲上訴意旨則略稱：(一)、楊裕憲雖於九十七年四月十五日受
王文立之委託，將一包物品送交劉宏偉，但該物品既經封住，王
文立又未告知內裝何物，楊裕憲自不知所送物品係甲基安非他命
，原判決認定楊裕憲知悉該物品係毒品，顯然違背論理法則。(二)
、原判決既認楊裕憲係基於幫助王文立犯罪之意思，卻又論楊裕
憲與王文立為販賣第二級毒品之共同正犯，自嫌理由矛盾。(三)、
楊裕憲於原審審判期日前已合法請假，原審卻未給與楊裕憲及其
辯護人到庭陳述之機會，即逕行判決，亦難認為適法云云。
惟查：原判決綜合全案卷證資料，本於事實審法院職權之推理作
用，認定王文立有其事實欄二所載之犯行，及楊裕憲有其事實欄
三所載之犯行，因而撤銷第一審關於王文立販賣第一級毒品及楊
裕憲部分之判決，改判論處王文立共同販賣第一級毒品（依刑法
第五十九條規定酌減其刑後，量處有期徒刑十五年二月）罪刑，
及論處楊裕憲共同販賣第二級毒品（依刑法第五十九條規定酌減
其刑後，量處有期徒刑三年六月）罪刑，已依據卷證資料敘明其
所憑之證據及認定之理由。對於依據楊裕憲於第一審之陳述，及
卷附楊裕憲持用之門號0000000000號行動電話於九十
七年四月十五日十八時二十四分八秒與王文立持用之門號000
0000000號行動電話通訊監察譯文中關於王文立詢問楊裕
憲當日所購海洛因品質之對話內容，如何已足認定王文立確非僅
為楊裕憲介紹購買海洛因，而係與提供該海洛因之某不詳姓名成
年男子共同具有販賣海洛因之犯意聯絡；依憑楊裕憲之供述，劉
宏偉於偵查及王文立於偵查、第一審中之陳述，暨卷附劉宏偉持
用之門號0000000000號行動電話於九十七年四月十五
日十三時三十二分及同日十五時四十六分，與王文立持用之門號
0000000000號行動電話之通訊監察譯文所載，如何堪
以認定楊裕憲已明知王文立託其交予劉宏偉之甲基安非他命，係
劉宏偉向王文立所購，仍基於幫助王文立販賣之犯意，而參與將
該甲基安非他命持交劉宏偉之販賣第二級毒品構成要件行為，與
王文立應係該犯行之共同正犯；楊裕憲諉稱其僅受王文立委託將
一包已封口之物品送交劉宏偉，不知所送者究係何物云云，如何
之不足採信。亦皆已詳加說明。王文立及楊裕憲上訴意旨對原審
之前揭論斷，究有何違背經驗法則或論理法則之違法情形，並未
依據卷內資料為具體之指摘，王文立上訴意旨(四)，楊裕憲上訴意
旨(一)、(二)，仍執前開陳詞，據以指摘原判決為違背法令，係以片
面之自我說詞，對原審採證認事之適法職權行使，並已於理由內
說明之事項，漫事指摘，與法律規定得為第三審上訴理由之違法
情形，不相適合。且查：(一)、原判決係以依楊裕憲於第一審中對
其持用之門號0000000000號行動電話於九十七年四月
十五日十三時四十六分五十九秒與王文立持用之門號00000
00000號行動電話通訊監察譯文內容所為之陳述，王文立於
第一審時之供述，參酌前開電話通訊監察譯文所示內容，說明王
文立與楊裕憲在前開電話聯絡時之對話流暢，並無停頓，王文立
亦無需徵求「阿來仔」之意見，即可決定毒品買賣是否成立及交
易價格，足見王文立方為此毒品交易之出售者，王文立辯稱其僅
係居間介紹「阿來仔」販賣海洛因予楊裕憲，並未參與販賣毒品
犯行云云，與事實不符，無足採信；另以依王文立、楊裕憲之供
述，可見其二人並無特殊情誼，佐以販賣海洛因之法定刑為死刑
或無期徒刑，王文立又有多次毒品前科，對此為重刑之罪，應知
之甚明，參酌楊裕憲於第一審復陳稱王文立並未告知其可直接找
藥頭拿錢，王文立於交易毒品時，亦與某位不詳姓名之成年男子
同時出現，據謂王文立並無讓楊裕憲直接接觸藥頭（毒品之來源
）之意思，亦非單純幫助楊裕憲施用海洛因，而受託代尋販毒者
。並未論敘王文立係獨自販賣海洛因予楊裕憲，與嗣所稱：王文
立與提供海洛因之不詳姓名成年男子同在賣方地位，二人共同具
有販賣海洛因之犯意聯絡等語，並非齟齬不一，尚無王文立上訴
意旨(一)、(二)、(三)所指理由矛盾、理由不備及違背證據法則之違誤
。(二)、被告經合法傳喚，無正當之理由不到庭者，得不待其陳述
，逕行判決，刑事訴訟法第三百七十一條定有明文。又同法第三
百七十九條第十一款所謂未與被告以最後陳述之機會，係指非經
被告到庭不得審判之案件而言，若在第二審程序，被告經合法傳
喚，無正當理由不到庭者，法律既明定得不待其陳述逕行判決，
自無須與以最後陳述之機會（本院三十一年上字第七○一號(1)判
例參照）。原審既以楊裕憲經合法傳喚，雖於九十九年十一月十
七日審判期日前打電話表示：其因從事豬肉販賣，當日恰有祭祀
活動，無法到庭云云，惟非屬正當理由，又未於同年月十八日上
午九時三十分之審判期日到庭，乃依前開規定，不待楊裕憲之陳
述，即逕行判決，於法並無違誤。況楊裕憲之辯護人亦已於前開
審判期日到庭為楊裕憲辯護（見原審上更(一)卷第一八二頁反面、
第一八三頁）。楊裕憲上訴意旨(三)指原審於審判程序未予其及辯
護人陳述之機會，難認適法云云，不無誤會。至於王文立其餘上
訴意旨所執各詞，係就與犯罪構成要件無涉之枝節漫為單純之事
實爭辯，依首開說明，尚難認係適法之第三審上訴理由。王文立
及楊裕憲之上訴違背法律上之程式，均應予駁回。
據上論結，應依刑事訴訟法第三百九十五條前段、第三百九十七
條、第四百零一條，判決如主文。
中    華    民    國  一○○  年    五    月   十二   日
                      最高法院刑事第四庭
                          審判長法官  謝  俊  雄  
                                法官  陳  世  雄  
                                法官  魏  新  和  
                                法官  徐  文  亮  
                                法官  吳  信  銘  
本件正本證明與原本無異
                                      書  記  官  
中    華    民    國  一○○  年    五    月   十七   日
                                                      V